【裁判字號】    92,訴,567
【裁判日期】    921031
【裁判案由】    贈與稅
【裁判全文】
臺中高等行政法院判決                              九十二年度訴字第五六七號
                              .
    原      告  甲○○
    被      告  財政部臺灣省中區國稅局
    代  表  人  乙○○
    訴訟代理人  丁○○
右當事人間因贈與稅事件，原告不服財政部中華民國九十二年四月二十五日台財訴字
第○九二○○○二八五八號訴願決定（案號：第00000000號），提起行政訴
訟。本院判決如左︰
    主  文
原告之訴駁回。
訴訟費用由原告負擔。
    事  實
壹、事實概要：
    緣贈與人張邱清妹於民國（以下同）八十六年四月二十九日將所有坐落苗栗縣頭
    份鎮○○○段六五三∣一二、六五三∣一一及六五三∣四七地號等三筆農地用地
    （應有部分分別為全部、二分之一、二分之一）價值計新台幣（以下同）五、九
    八六、○○○元贈與其子即本件原告甲○○，申請依行為時遺產及贈與稅法第二
    十條第五款及農業發展條例第三十一條規定免徵贈與稅，經被告所屬竹南稽徵所
    准予依贈與時遺產及贈與稅法第二十條第五款規定，核定不計入贈與總額，免徵
    贈與稅並列管五年。嗣苗栗縣稅捐稽徵處竹南分處於列管期間複勘查獲其中苗栗
    縣頭份鎮○○○段六五三∣四七地號土地於八十七年列管期間非依法令變更為非
    農業使用，未符合免徵贈與稅規定，經通報被告，乃就系爭全部土地重新核定不
    計入贈與總額為零元，贈與總額為五、九八六、○○○元，並追繳該等三筆農地
    應納贈與稅四九四、七六○元，贈與人不服，就不計入贈與總額乙項申請復查，
    未獲變更，於八十八年一月二十五日向財政部提起訴願，嗣贈與人張邱清妹於八
    十八年十二月二十七日死亡，案經訴願機關於九十一年二月二十七日訴願決定駁
    回，贈與人之子甲○○以其為張邱清妹唯一繼承人，提起行政訴訟，案經本院九
    十一年九月二十六日九十一年度訴字第二九○號判決以，財政部訴願決定作成（
    九十一年二月二十七日）前，張邱清妹已於八十八年十二月二十七日死亡，訴願
    機關竟未命承受訴願而予以作成訴願決定，其訴願程序自有未合等由，將財政部
    訴願撤銷，責由財政部命其繼承人或其他依法得承受原行政處分所涉權利或利益
    之人承受訴願後，再作決定，嗣經財政部函請原告以書面表示是否承受訴願，經
    原告函覆承受訴願後，財政部乃於九十二年四月二十五日為訴願駁回之決定，原
    告不服，遂提起本件行政訴訟。
貳、兩造之陳述及爭點：
一、原告部分：
  (一)聲明：訴願決定及原處分均撤銷。
  (二)陳述：
    1.系爭坐落苗栗縣頭份鎮○○○段第六五三∣一一、六五三∣一二及六五三∣四
      七地號等三筆相毗鄰之農地，乃係原告先祖所遺祖產，其所有權登記為其中第
      六五三∣一一及六五三∣四七兩地號均為張邱清妹（即原告之母）及原告二人
      持分各二分之一，另第六五三∣一二地號則為張邱清妹單獨所有，且該三筆農
      地雖屬毗鄰，並向來皆同種水稻，但因第六五三∣一一及六五三∣四七兩地號
      土地均位處該區土地之最高亢處，且平均高出毗鄰之六五三∣一二、六五三∣
      一○、六五三∣六○‧‧‧等地號均約一‧一公尺，故兩者所需灌溉取水位置
      「高低」、「難易」當然有所不同，如地處較低處之六五三∣一二、六五三∣
      一○、六五三∣六○‧‧‧等地號土地僅須取位處較低之大水圳之水即可輕鬆
      灌溉，而系爭位處較高之第六五三∣一一及六五三∣四七兩地號土地，則非以
      凌空架高之小水渠之灌溉不可。詎至八十五年八、九月間所發生之賀伯颱風洪
      流，竟將原本即較鄰近苗栗縣中港溪邊之小水渠之上游進水道全部流失，形成
      小水渠下游有渠卻從此無水可用，原告所有原本一向種植水稻之第六五三∣四
      七地號農地，亦只能改種以必需天天挑水澆之甘薯或玉米‧‧‧等雜糧，其天
      天挑水之辛苦若非當事人誰人能瞭解並體恤，故俟至八十六年四月二十九日（
      即賀伯颱風次年）張邱清妹將渠所有第六五三∣一一、六五三∣一二及六五三
      ∣四七等三地號土地持分「贈與」予原告後，又次年（即八十七年初）原告才
      會痛下決心、破斧沉舟地以「所挖砂石抵付整地費」之方式請人整地，並請渠
      將該第六五三∣四七地號土地（另六五三∣一一地號土地則已於八十五年間賀
      伯颱風時流失）土層之高度「整降」至以能以大水圳之水能灌溉之高度，且更
      為求其一勞永逸，乃央請其降至比毗鄰第六五三∣一二、六五三∣一○、六五
      三∣六○‧‧‧等地號土地低（此取水將更易）。而此舉勢必需挖走大量土石
      ，卻為他人挾怨檢舉，而苗栗縣政府人員卻又不體查民因、民困及民情，竟反
      而函文限原告應於文到七日內回復原狀，此豈非給原告如「登天」之難題及「
      不可能完成」之任務（按約二、九八○平方公尺大、深約兩公尺餘之合法回填
      土，原告如何在七天內花六、七十萬元鉅款去買到並僱工僱車載回？），而經
      會知被告，被告則又認以原告「將該贈與農地非依法令變更為非農業使用」而
      處原告「應追繳該八十六年四月二十九日所辦之贈與稅四九四、七六○元，迭
      經原告分向被告及財政部提出申請復查及訴願均無效，誠屬遺憾。
    2.綜上事證，可見原告之原可有水耕地因受賀伯颱風災害，致變成有渠卻無水灌
      溉，故為求改變以增加收益，勢必央人開挖降低土層高度之行為與過程，乃屬
      必需且可理解（何況原告在該整地完成後，隨即有回復農種、農用之事實可供
      佐證），惟被告與其上相關機關等卻將該「必經之行為與過程」如同斷章取義
      般地即認原告「將不再農用，故應追繳贈與稅‧‧‧」云云，認證上即顯有重
      大之失察與違誤。
二、被告部分：
  (一)聲明：原告之訴駁回。
  (二)陳述：
    1.按「左列各款不計入贈與總額：一、‧‧‧五、家庭農場之農業用地，贈與由
      能自耕之配偶或民法第一千一百三十八條所定繼承人一人受贈而繼續經營農業
      生產者。」為行為時遺產及贈與稅法第二十條第五款所明定。次按「家庭農場
      之農業用地，其由能自耕之繼承人一人繼承或承受，而繼續經營農業生產者，
      免徵遺產稅或贈與稅，並自繼承或承受之年起，免徵田賦十年。但如繼續經營
      不滿五年者，應追繳應納稅賦；‧‧‧。」行為時農業發展條例第三十一條復
      定有明文，又「依據行政院農業委員會七十九年三月十日農企字第九一○三
      二八九號。函復以：『‧‧‧建議參酌有關法令規定，依下列原則視實際情形
      認定之：(一)農地閒置不用，又無平均地權條例第二十六條之一各款但書情形者
      ，視為不繼續經營農業生產。(二)農地已變更使用，不符合非都市土地使用管制
      規則或都市計畫有關法令對土地使用之管制規定者，屬不繼續經營農業生產。
      (三)無前述兩情形者，推定為繼續經營農業生產』。查上列原則，與土地稅法第
      五十五條之二第二、三款（按現為土地稅法第五十五條之二第一項第二、三款
      ）關於何謂「不繼續耕作」之規定相當，是以農業用地如有前述第(一)、第(二)點
      所稱之情形者，為不繼續經營農業生產。」亦經財政部七十九年五月三十一日
      台財稅第七九○○八二七六一號函釋有案。
    2.本件贈與人張邱清妹生前於八十六年四月二十九日將持有坐落苗栗縣頭份鎮○
      ○○段六五三∣一二、六五三∣一一及六五三∣四七地號等三筆農地（應有部
      分分別為全部、二分之一、二分之一）價值計五、九八六、○○○元贈與其子
      即本件原告甲○○，申請依農業發展條例第三十一條規定免徵贈與稅，經被告
      機關所屬竹南稽徵所核准不計入贈與總額，免徵贈與稅並列管五年。嗣苗栗縣
      稅捐稽徵處竹南分處於列管期間複勘查獲其中六五三∣四七地號土地，於八十
      七年列管期間已非依法令變更為非農業使用，未符合免徵贈與稅規定，乃通報
      被告機關，經被告機關審理結果，就全部贈與土地重新核定不計入贈與總額零
      元、贈與總額為五、九八六、○○○元，並追繳應納贈與稅四九四、七六○元
      ，贈與人不服，復查主張系爭坐落斗煥坪段六五三∣四七地號土地，目前仍繼
      續經營農業生產，尚無未依法令變更為非農業使用之情事，申經被告機關復查
      決定以，系爭贈與之六五三∣四七地號土地，於八十七年五月十二日經苗栗縣
      稅捐稽徵處竹南分處及苗栗縣政府等單位人員實地勘查時，係供大量採取土石
      ，非依法令變更為非農業使用，有卷附會勘紀錄及現場照片可稽；另由贈與人
      於復查時所提示其近期所攝之現場照片中，亦仍清晰可見系爭土地經採取土石
      後，路面界線顯較鄰地下移之現象，縱系爭土地目前已經營農業生產，尚不能
      因之否定其未繼續經營農業生產之事實，遂駁回其復查之申請，贈與人循序提
      起訴願，遞遭駁回。
    3.訴訟意旨略謂：八十五年八、九月間系爭坐落斗煥坪段六五三之四七地號農地
      遭受賀伯颱風侵襲，造成有渠卻無水灌溉，只能種植天天澆水之甘藷、玉米等
      雜糧，故次（八十六）年四月二十九日張邱清妹即將其持有之坐落苗栗縣頭份
      鎮○○○段六五三∣一二、六五三∣一一及六五三∣四七地號等三筆農地價值
      計五、九八六、○○○元贈與原告，而原告於八十七年初決定以所挖砂石抵付
      整地費之方式，將系爭坐落斗煥坪段六五三∣四七地號農地土層之高度降至水
      圳可灌溉之高度，尚非不再作農地使用。
    4.經查贈與人張邱清妹生前於八十六年間將持有坐落苗栗縣頭份鎮○○○段六五
      三∣一二地號等三筆農地贈與其子即本件原告甲○○，經被告機關所屬竹南稽
      徵所核准依農業發展條例第三十一條規定，免徵贈與稅並列管五年在案。嗣受
      贈人甲○○於列管期間未依法令規定，即於受贈之坐落苗栗縣頭份鎮○○○段
      六五三∣四七地號農業用地上大肆濫採土石，經農業及地政等相關單位人員於
      八十七年五月十二日實地會勘屬實，有會勘紀錄及現場照片附原卷可稽，且贈
      與人亦自承，受贈人於收到苗栗縣政府八十七年四月二十九日八七府建都字第
      八七○○○一九五○四號限期七日內恢復原狀函後，迄八十七年六月十七日苗
      栗縣政府再派員實地勘查時仍未完成改善，並遭處罰鍰等情，依前揭財政部函
      釋意旨，自屬不繼續經營農業生產，至原告所稱之抵付整地費乙事，則屬其將
      系爭土地變更為非農業使用（出售砂石）之動機及目的，尚不能因之否定其未
      繼續經營農業生產之事實，是其主張於法尚難認為有據。
    5.基上論結，原處分及所為復查及訴願決定並無違誤，請准如答辯之聲明判決。
    理  由
一、關於原告當事人是否適格，兩造對此雖無爭執，惟此乃本院應依職權調查之事項
    ，應先予究明。查本件原受處分人張邱清妹於八十八年十二月二十七日原訴願程
    序（案號：第八八○九四二號）中死亡，原訴願決定不察，仍以張邱清妹為訴願
    人而為訴願決定，經本院九十一年度訴字第二九○號判決據以撤銷該訴願決定在
    案。經訴願機關重為訴願程序，查明張邱清妹之法定繼承人為原告甲○○及訴外
    人張鳳英（均為張邱清妹之養子女），乃函請原告通知其他繼承人表示願否承受
    訴願，嗣原告甲○○具文向訴願機關「提出申議」，請求訴願機關詳加調查並撤
    銷原處分，而張鳳英則另行具函表示放棄承受該訴願，有張邱清妹之全戶戶籍謄
    本及各該函文附原處分卷可稽，均堪憑信。訴願機關乃以原告為訴願人重為訴願
    決定，原告不服該訴願決定，提起本件行政訴訟，經核原告當事人適格並無欠缺
    ，合先敘明。
二、按「左列各款不計入贈與總額：一、‧‧‧五、家庭農場之農業用地，贈與由能
    自耕之配偶或民法第一千一百三十八條所定繼承人一人受贈而繼續經營農業生產
    者。」為行為時遺產及贈與稅法第二十條第五款所明定。次按「家庭農場之農業
    用地，其由能自耕之繼承人一人繼承或承受，而繼續經營農業生產者，免徵遺產
    稅或贈與稅，並自繼承或承受之年起，免徵田賦十年。但如繼續經營不滿五年者
    ，應追繳應納稅賦；‧‧‧.。」行為時農業發展條例第三十一條復定有明文，
    又「依據行政院農業委員會七十九年三月十日農企字第九一○三二八九號。函
    復以：『‧‧‧建議參酌有關法令規定，依下列原則視實際情形認定之：(一)農地
    閒置不用，又無平均地權條例第二十六條之一各款但書情形者，視為不繼續經營
    農業生產。(二)農地已變更使用，不符合非都市土地使用管制規則或都市計畫有關
    法令對土地使用之管制規定者，屬不繼續經營農業生產。(三)無前述兩情形者，推
    定為繼續經營農業生產』。查上列原則，與土地稅法第五十五條之二第二、三款
    （按現為土地稅法第五十五條之二第一項第二、三款）關於何謂「不繼續耕作」
    之規定相當，是以農業用地如有前述第(一)、第(二)點所稱之情形者，為不繼續經營
    農業生產。」亦經財政部七十九年五月三十一日台財稅第七九○○八二七六一號
    函釋在案，此函釋與前開法律規定並不相違背，本件自得予以援用。
三、本件贈與人張邱清妹生前於八十六年四月二十九日將其所有坐落苗栗縣頭份鎮○
    ○○段六五三∣一二、六五三∣一一及六五三∣四七地號等三筆農地（應有部分
    分別為全部、二分之一、二分之一）價值計五、九八六、○○○元贈與其子即本
    件原告甲○○，申請依農業發展條例第三十一條規定免徵贈與稅，經被告機關所
    屬竹南稽徵所核准不計入贈與總額，免徵贈與稅並列管五年。嗣苗栗縣稅捐稽徵
    處竹南分處於八十七年五月十二日複勘查獲其中六五三∣四七地號土地一筆，於
    列管期間已非依法令變更為非農業使用，未符合免徵贈與稅規定，乃通報被告機
    關，經被告機關審理結果，就全部贈與土地重新核定不計入贈與總額變更為零元
    、贈與總額變更為五、九八六、○○○元，並追繳應納贈與稅四九四、七六○元
    ，有土地登記簿謄本、土地贈與所有權移轉契約書、贈與稅不計入贈與總額證明
    書（存根）、會勘紀錄、現場會勘照片六張、贈與稅應稅案件通知書等附原處分
    卷可按，自堪信為實在。
四、原告雖起訴主張：系爭坐落苗栗縣頭份鎮○○○段六五三之四七地號等三筆土地
    ，向來皆種植水稻，其中六五三之一一及六五三之四七地號兩筆土地均位於該區
    土地之最高亢處，平均高出毗鄰土地一‧一公尺，須以凌空架高之小水渠灌溉。
    詎八十五年八、九月因賀伯颱風侵襲，造成六五三之一一地號土地整筆流失，且
    鄰近苗栗縣中港溪邊之小水渠之上游進水道亦因之全部流失，致六五三之四七地
    號土地進水之小水渠無水可用，只能改種必需天天挑水灌溉之甘薯或玉米等雜糧
    ，八十六年四月二十九日原告之母張邱清妹乃將其所有之系爭三筆土地應有部分
    贈與原告，原告於八十七年初為降低耕地土層，以利引水，始委請他人於系爭土
    地挖取土石並回填可供耕作之泥土，並以所挖砂石抵付整地費，並非不再作農業
    使用云云。
五、經查，八十七年五月十二日苗栗縣稅捐稽徵處竹南分處及苗栗縣政府等單位人員
    實地勘查系爭六五三之一一及六五三之四七地號兩筆土地，發覺系爭六五三之四
    七地號土地上有挖土機在大量採取土石，該筆土地均未作農業使用，且已因開挖
    而低於毗鄰土地約兩公尺有餘，有會勘紀錄及當場拍攝之照片六張附於原處分卷
    （第四九至五五頁）可稽。而原告於本院九十一年度訴字第二九○號贈與稅事件
    ，亦坦承苗栗縣政府查獲時，系爭土地二九六五平方公尺已被砂石廠挖走深達二
    公尺餘之土壤，因之砂石廠並給付原告三十萬元（見該卷第四九頁言詞辯論筆錄
    ）。如僅為耕作取水之便而降低土層，則至多僅需略低於鄰地即可，何需開挖採
    取如此多之土石？況查系爭六五三之四七地號土地，八十七年一期並未經原告申
    請休耕，有苗栗縣頭份鎮公所八十七年五月廿五日八十七頭鎮農字第八○三七號
    函附原處分卷（第五○頁）可按，尚難遽認原告有缺水而需休耕或有降低土層以
    獲取水源之必要。
六、次查，受處分人張邱清妹於八十七年八月二十四日復查申請書，亦僅主張系爭農
    地仍繼續經營農業生產，並無隻字片語提及該地因賀伯颱風，上游水圳流失，有
    引水而降低土層之需等情事，且該申請書所附同年八月十九日拍攝之照片兩幀顯
    示，系爭土地之鄰地稻田猶綠意盎然並無缺水之現象，而系爭土地已覆蓋新土，
    並未種植水稻，僅有數排甫植類似甘藷之幼苗，則其降低土層之後所種作物，經
    濟上收益並無改善，且原告於言詞辯論筆錄亦陳稱八十七年至九十年均轉作甘藷
    、玉米等作物，未種植水稻，則原告所謂賀伯颱風後水圳上游流失，無水灌溉，
    為增加收益始央人開挖「降低土層」乙節即有不符。又查原告迄訴訟階段，即九
    十一年五月四日本院九十一年度訴字第二九○號起訴時，始行提出「私有農地委
    託整地授權同意書」（載明訂約日期為八十七年一月五日）、「私有耕種地整地
    成大坵田整地合約書」（載明訂約日期為八十七年一月六日），前者約定系爭「
    土地內天然土石任由整地人自行載運處理，委託人不得異議」，致苗栗縣政府於
    八十七年四月廿九日以八七府建都字第八七○○○一九五○四號函請原告恢復原
    狀時，原告無土可供回復，顯已將所採土石任由整地人運走，非僅整地而已。又
    上開整地合約書約定整地期間自八十七年一月六日至八十八年一月六日，長達一
    年之久，以該筆土地面積○‧二九六五公頃僅降低土層至可供灌溉之高度，亦無
    需耗費如此長久之時間。原告實係於該段期間未作農業使用，任人採取土石以獲
    取收益，灼然甚明。另原告在都市計畫地區內採取土石，因未遵當地地方政府之
    命令立即恢復原狀，違反都市計畫法第七十九條第一項、第八十條之規定，亦經
    臺灣苗栗地方法院判處有期徒刑三月，得易科罰金，緩刑二年確定在案，亦有該
    院八十八年度簡上字第一○號判決附本院卷可考，益證原告八十七一期未從事農
    作，非法採取土石屬實。
七、本件準備程序雖經原告聲請訊問臺灣省農田水利會頭份工作站站長丙○○，該證
    人固證稱：九十二年八月十八日證人前往現場查看時，番子圳水圳上游水路已被
    沖掉，變成中港溪之一部分，故原告所指之番子圳之出水口無水供應，原告另從
    排水圳引水使用云云，然該證人亦證稱：「沒有挖深二公尺之前，因為有水圳，
    水可以進去（系爭土地）。」「水圳已經流失，但我不知道何時流失，‧‧‧」
    「水利會不知道水圳壞掉，原告沒有向水利會反應。」等語。是番子圳之出水口
    現今固然無水供應，然原告未挖取土石之前，是否全然未能從附近其他水圳引水
    入田，證人丙○○對此仍未為有利原告之證明。況據原告所陳賀伯颱風係八十五
    年八、九月來襲，而原告之母係在該颱風之後，即八十六年四月二十九日始將系
    爭土地贈與原告，同年五月二十九日被告機關派員前往現場勘查，系爭土地上農
    作物仍生長茂盛，有「贈與繼承土地繼續耕作減免案件空地勘查紀錄表及現場照
    片二張附原處分卷（第十三至十五頁）可按，被告乃准予免徵贈與稅。當時原告
    並未陳稱有缺水之問題，顯然原告所謂賀伯颱風之後無水可用，需挑水灌溉乙節
    尚難採信，則系爭土地是否果有採取土石以降低高度之必要，仍非無疑，則原告
    主張其為農作用水之需而央人採取土石乙節，尚非可採。至於原告於被查獲之後
    雖已恢復農耕，究不影響其八十七年間曾未繼續經營農業生產之事實，此部分亦
    不能為有利原告之認定。
八、查行為時農業發展條例第三十一條對於免徵遺產稅及贈與稅優惠之規定，係為避
    免農地細分，以農業用地由能自耕之繼承人一人繼承或承受，而繼續經營農業生
    產者為其要件，倘其中之一要件不合時，自無免徵遺產稅及贈與稅之適用。是自
    繼承或承受後如繼續經營不滿五年，而有部分農地不符合上開要件者，依同法條
    但書規定，即應就全部免稅土地追繳應納稅賦，法意甚明。本件贈與人張邱清妹
    於八十六年間將其所有系爭六五三∣一二地號等三筆農業用地贈與其子即原告甲
    ○○，經被告依行為時農業發展條例第三十一條規定，核准免徵贈與稅並列管五
    年，原告甲○○既於列管期間於受贈之六五三∣四七地號土地上，未從事農作，
    大事濫採土石，業如前述，則依首揭財政部函釋意旨，自屬不繼續經營農業生產
    ，參照前開說明，被告就張邱清妹八十六年度贈與之系爭六五三∣一二地號等三
    筆農業用地，重行核定贈與總額為五、九八六、○○○元，並追繳應納贈與稅額
    四九四、七六○元，並無違誤。訴願決定予以維持亦無不合，原告訴請撤銷均無
    理由，應予駁回。
據上論結，本件原告之訴為無理由，依行政訴訟法第一百九十五條第一項後段、第九
十八條第三項前段，判決如主文。
中    華    民    國    九十二      年      十        月    三十一      日
                 臺 中 高 等 行 政 法 院   第 三 庭
                                審 判 長 法  官  許  金  釵
                                         法  官  王  德  麟
                                         法  官  莊  金  昌
右正本證明與原本無異。
如不服本判決，應於判決送達後二十日內向本院提出上訴書狀，其未表明上訴理由者
，應於提起上訴後二十日內向本院提出上訴理由書（須依對造人數附具繕本）；如於
本判決宣示或公告後送達前提起上訴者，應於判決送達後二十日內補提上訴理由書（
須附繕本）。未表明上訴理由者，逕以裁定駁回。
提起上訴應預繳送達用雙掛號郵票三九○元（三十四元及五元郵票各十份)。
中    華    民    國    九十二      年      十        月    三十一      日
                                         法院書記官  蔡逸媚


司法院資訊處製作；財團法人民間司法改革基金會備份。
